臺灣臺北地方法院民事判決　　　　　　94年度重訴字第1179號
原　　　告　台灣中小企業銀行股份有限公司
法定代理人　戊○○
訴訟代理人　甲○○
被　　　告　旭昌科技股份有限公司
兼
法定代理人　丁○○
被　　　告　乙○○
被　　　告　李呂秋嬌即丙○○.
被　　　告　唯聖電子有限公司
法定代理人　己○○
訴訟代理人　周宜隆律師
上列當事人間返還消費借貸款事件，本院於民國94年12月22日言
詞辯論終結，判決如下：
    主  文
被告旭昌科技股份有限公司、丁○○、乙○○、李呂秋嬌應連帶
給付原告新台幣39,134,448元及美金18616.85元，暨如附表一所
示之利息、違約金；其中美金部份得按清償日原告銀行外匯牌告
賣出匯率，折算新台幣。
原告其餘之訴駁回。
訴訟費用由被告旭昌科技股份有限公司、丁○○、乙○○、李呂
秋嬌連帶連帶負擔。
    事實及理由
一、本件被告被告旭昌科技股份有限公司（下稱旭昌公司）、丁
    ○○、乙○○、李呂秋嬌未於言詞辯論期日到場，核無民事
    訴訟法第386條各款所列情形，爰依原告之聲請，由其一造
    辯論而為判決。
二、原告之定代理人鍾甦生於起訴後變更為戊○○，並聲明承受
    訴訟（見本院卷第79頁），核無不合，應予准許，合先敘明
    。
三、原告起訴主張：被告旭昌公司以被告丁○○、乙○○、李呂
    秋嬌為連帶保證人向原告申貸借款如下：
(一)民國（下同）89年8月17日：向原告申請輔導中小企業升級
    貸款，借得新台幣（下同）950萬元，借款期限為94年4 月
    15日，利率按原告之「基本放款利率」減年利率2%機動計息
    ，並約定每3個月為1期，共分19期償還本金，如有違約，逾
    期償還6個月以內者，按約定利率10%，逾期超過6 個月者，
    按前開利率20%計付違約金。查被告旭昌公司於94年3月22日
    未依約清償（當時原告基本放款利率為7.933 %，利息即為
    年利率5.933%），迄欠原告計483,149元，及如附表所示之
    利息、違約金。
(二)91 年8月27日：向原告申請輔導中小企業升級貸款，借得1,
    380元，借款期限為96年7月15日，利率按郵政儲金之「2年
    期定期儲金利率」加年利率2.25%機動計息，並約定每3個月
    為1期，共分20期償還本金，如有違約，逾期償還6個月以內
    者，按約定利率10%，逾期超過６個月者，按前開利率20%計
    付違約金。查被告旭昌公司於94年3月22日即未依約清償（
    當時2年期定期儲金利率為1.690%，利息即為年利率3.940%
    ），迄欠原告計6,653,514元，及如附表之利息、違約金。
(三)92 年4月29日：借款500萬元，借款期限為97年4月29日，利
    率按原告之基準利率加年利率2.73%機動計息，並約定每一
    個月為一期，共分60期償還本金及利息，如有違約，逾期償
    還6個月以內者，按約定利率10%，逾期超過6個月者，按前
    開利率20%計付違約金。查被告旭昌公司於94年3月22日即未
    依約清償（當時基準利率為3.280%，利息即為年利率6.010%
    ），迄欠原告計3,211,756元，及如附表所示之利息、違約
    金。
(四)92 年5月12日：向原告申請輔導中小企業升級貸款，借得2,
    100萬元，借款期限為97年4月15日，利率按郵政儲金之「2
    年期定期儲金利率」加年利率2.25%機動計息，並約定每3個
    月為1期，共分20期償還本金，如有違約，逾期償還6個月以
    內者，按約定利率10%，逾期超過6個月者，按前開利率20%
    計付違約金。查被告旭昌公司於94年3月22日即未依約清償
    （當時2年期定期儲金利率為1.690%，利息即為年利率
    3.940%），迄欠原告13,162,383元，及如附表所示之利息、
    違約金。
(五)93 年1月8日：向原告申請協助中小企業紮根專案貸款，借
    得1,200萬元，借款期限為98年1月8日，利率按原告之「中
    長期資金運用利率」加年利率1.5%機動計息，並約定每3個
    月為1期，共分20期償還本金，如有違約，逾期償還6個月以
    內者，按約定利率10%，逾期超過6個月者，按前開利率20%
    計付違約金。查被告旭昌公司於94年3月22日即未依約清償
    （當時中長期資金運用利率為1.820%，利息即為年利率3.
    320%），迄欠原告計5,747,041元，及如附表所示之利息
    、違約金。
(六)93 年6月：向原告申請應收帳款融資貸款，額度為500萬元
    ，額度動用之期限為93年6月3日至94年6月3日止，利率按原
    告之「2年期定儲機動利率」加年利率3%機動計息，如有違
    約，逾期償還6個月以內者，按約定利率10%，逾期超過6個
    月者，按前開利率20%計付違約金。嗣被告旭昌公司於93年
    11月17日動用110萬元，詎被告旭昌公司於94年3 月8日即未
    依約清償（當時2年期定儲機動利率為1.675%，利息即為年
    利率4.675%），迄欠原告1,084,599元，及如附表所示之利
    息、違約金。
(七)93 年12月8日：向原告申請借款1,000萬元，借款期限為96
    年12月8日，利率按年利率4%固定計算，本金之部份按月平
    均攤還，如有違約，逾期償還6個月以內者，按約定利率10%
    ，逾期超過6個月者，按前開利率20%計付違約金。詎被告旭
    昌公司於94年3月22日即未依約清償，迄欠原告8,792,006元
    ，及如附表所示之利息、違約金。
(八)93 年12月：向原告申請進口物資融資，額度美金50萬元，
    額度動用之期限為93年12月8日至94年12月8日止，利息除因
    專案向中央銀行辦理轉融資期間依中央銀行規定利率加碼外
    ，應依原告付款日外幣貸款利率計算，如有違約，逾期償還
    6個月以內者，按約定利率10%，逾期超過6個月者，按前開
    利率20%計付違約金。被告旭昌公司嗣於94年2 月17日依約
    向原告辦理貸款融資，申貸得美金153,555元後，自94年4月
    21日起即未依約清償，迄欠原告美金18,616.85元，暨依附
    表所示之利息、違約金。
(九)本件被告旭昌公司業於93年5月19日以新店檳榔路郵局存證
    信函第253號通知被告唯聖電子有限公司（下稱唯聖公司）
    ，將被告旭昌公司對被告唯聖公司所有應收帳款債權全數轉
    讓與原告，查被告旭昌公司對被告唯聖公司自93年10月26
    日至93年11月12日止，計有統一發票14紙，金額計1,375,
    766元，其上載並有「本發票之債權已轉讓與台灣中小企業
    銀行屆期請轉帳款‧‧‧」，雖經原告人員提示，復於94年
    3 月18日以新店中正郵局存證信函請求被告唯聖公司給付上
    述款項，惟被告唯聖公司竟以債權讓與需經其同意始生效力
    為由，不願給付原告。如認被告旭昌公司及原告並未為債權
    讓與之通知，則原告以此起訴狀繕本之送達做為債權讓與之
    再次通知，則上述借款已視為全部到期，被告即已喪失期限
    利益，應立即償還全部借款。被告丁○○、乙○○、李呂秋
    嬌皆為連帶保證人，依法自應負連帶清償之責。惟迭經原告
    催討，被告皆未置理。為此，爰依消費借貸、連帶保證及債
    權讓與之法律關係，訴請被告連帶給付。並聲明：(1)被告旭
    昌公司、丁○○、乙○○、李呂秋嬌應連帶給付原告39,134
    ,448 元及美金1861 6.85元，暨如附表一所示之利息、違約
    金。其中美金部份得按清償日原告銀行外匯牌告賣出匯率，
    折算新台幣。(2)被告唯聖公司應給付原告1,375,766元，及
    自民國94年3月23日起至清償日止，按年息5%計算之利息，
    並與被告旭昌有限公司、丁○○、乙○○、李呂秋嬌負連帶
    給付責任。本項被告若履行給付，第一項被告同免給付義務
    。
四、被告唯聖公司則以：原告主張被告旭昌公司已將其對於被告
    惟聖公司之債權1,375,766元讓與原告，惟原告並未提出被
    告已收受債權讓與存證信函之證明，而原告所提發票為存根
    聯，此聯由出賣人旭昌公司自行保留，且旭昌公司交予被告
    之統一發票扣抵聯及收執聯上並無記載上開債權讓與之字樣
    ，被告唯聖公司並無法從旭昌公司交付之發票上得知旭昌公
    司已將債權讓與予原告，故原告並未證明被告唯聖公司業已
    知悉前揭債權讓與之事。縱認被告旭昌公司已於93年5月19
    日以存證信函通知被告唯聖公司債權讓與之事，惟原告嗣於
    93年6月1日始與被告旭昌公司訂立債權讓與契約，則讓與前
    所為通知，自不生通知效力。原告雖於94年3月18日以存證
    信函通知被告唯聖公司前揭債權讓與之情事，惟被告旭昌公
    司向原告借款8筆，其中僅有第6筆應收帳款融資契約中有債
    權讓與之約定，是渠等間債權讓與之範圍，亦僅以該筆為限
    ，被告唯聖公司僅需返還該筆欠款1,084,599元。復以被告
    唯聖公司早已開立上海商業儲蓄銀行板橋分行，到期日為94
    年1月9日，金額為1,115,743元之支票乙紙予旭昌公司，並
    經該公司於94年1月10日在合庫銀行新店分行提付兌現，此
    部份自生清償效力。至剩餘貨款260,023元則因旭昌科技公
    司交付之貨物有瑕疵而遭退貨，被告主張同時履行抗辯，而
    尚未給付，是被告唯聖公司並無取得原告所稱之差額利益
    291,167元等語，以資抗辯。並聲明：原告之訴駁回。
五、本件原告主張被告旭昌公司以被告丁○○、乙○○、李呂秋
    嬌為連帶保證人向其借款39,134,448元及美金1861 6.85元
    ，迄未清償之事實，業據其提出與所述相符之借據、輔導中
    小企業升級貸款契約書、契約增補條款契約、應收帳款融資
    契約、進口物資融資契約、開發信用狀申請書、通知書、授
    信約定書等件（見本院卷第9頁至第29頁）為證，應可信實
    。又原告業已自認被告旭昌科技公司依應收帳款融資契約第
    9條之約定，僅於93年11月17日動用110萬元，目前尚滯欠1,
    084,599元。是被告旭昌科技依應收帳款融資契約僅積欠原
    告1,084,599元，故債權讓與之範圍僅限於1,084,599元。
    惟原告主張被告旭昌公司將其對於被告唯聖公司之債權讓
    與原告，被告唯聖公司應向原告清償1,375,766元及其法定
    遲延利息等情，則為被告唯聖公司否認，並以前揭詞情置辯
    。是本件之爭點即在於：被告旭昌公司將其對於被告唯聖公
    司之債權讓與原告乙節，是否有通知被告唯聖公司？
六、按債權之讓與，非經讓與人或受讓人通知債務人，對於債務
    人不生效力。民法第297條第1項定有明文。是債權之讓與，
    須經讓與人或受讓人通知債務人始生效力，但不以債務人之
    承諾為必要（最高法院20年上字第58號判例意旨參照）。且
    此項通知不過觀念通知，使債務人知有債權移轉之事實，免
    誤向原債權人清償而已，在債務人既知債權已移轉於第三人
    ，而向之請求返還擔保債務履行之契據，自不容猶藉詞債權
    之移轉尚未通知，拒絕對受讓人履行此項債務，而僅向之請
    求返還擔保債務之契據（最高法院39年台上字第448號判例
    參照）。
七、本件原告主張被告旭昌公司已將債權讓與之事通知被告唯聖
    公司乙節，固據其提出被告旭昌公司於93年5月19日寄發之
    新店檳榔路郵局存證信函第253號存證信函及被告旭昌公司
    對被告唯聖公司自93年10月26日至93年11月12日止，所有之
    統一發票14紙（金額共計1,375,766元）為證，惟為被告唯
    聖公司否認。經查：
(一)按當事人主張有利於己之事實者，就其事實有舉證之責任。
    民事訴訟法第277條亦有明定。依前開存證信函之內容以觀
    ，雖載明被告旭昌公司將其對被告唯聖公司所有應收帳款債
    權全數轉讓與原告，該信函之收件人係被告唯聖公司，副本
    收信人則係原告（見本院卷第30 頁），惟原告並未能提出
    被告唯聖公司曾收受該紙存證信函之回執為證，被告唯聖公
    司既否認有收受該紙存證信函之通知，是原告僅執該存證信
    函，尚不足據以證明被告唯聖公司業已接受被告旭昌公司為
    債權讓與之合法通知。
(二)再觀之被告旭昌公司對被告唯聖公司自93年10月26日至93
    年11月12日止，所有之統一發票14紙（金額共計1,375,766
    元，見本院卷第37頁至第43頁），其上雖均載明「本發票之
    債權已轉讓與台灣中小企業銀行屆期請轉帳款‧‧‧」等語
    ，惟惟前開發票均係由出賣人留存之存根聯，是存根聯上之
    記載，買受人未必知悉，而由買受人即被告唯聖公司提出之
    扣抵聯及收執聯以觀（見本院卷第110頁至第122頁），其上
    即無「本發票之債權已轉讓與台灣中小企業銀行屆期請轉帳
    款‧‧‧」之記載，是原告執此發票主張被告旭昌公司已將
    債權讓與之事通知被告唯聖公司乙節，即無足憑取。
(三)惟原告嗣於94年3月18日以新店中正郵局存證信函請求被告
    唯聖公司給付被告旭昌公司所轉讓前述債權之款項（見本院
    卷第32頁），應認已符合民法第297條第1項所定須經受讓人
    通知債務人始生效力之規定，是原告與被告旭晶公司間之債
    權讓與，應至被告唯聖公司收受此函時起，始發生效力。債
    務人即被告唯聖公司嗣於同年月23日函覆以需經其同意始生
    效力云云，並無可取。
(四)又原告業已自認被告旭昌科技公司依應收帳款融資契約第9
    條之約定，僅於93年11月17日動用110萬元，目前尚滯欠
    1,084,599元。是被告旭昌科技依應收帳款融資契約僅積欠
    原告1,084,599元，故債權讓與之範圍僅限於1,084,599元。
    然查被告唯聖公司在收受原告94年3月18日以新店中正郵局
    存證信函之前，早已開立上海商業儲蓄銀行板橋分行，到期
    日為94年1月9日，金額為1,115,743元之支票乙紙予被告旭
    昌公司，並經被告旭昌公司於94年1月10日在合庫銀行新店
    分行提付兌現，並經提出支票影本（見本院卷第123頁）為
    證，並為原告所不爭執，是此部份依法自生清償效力。被告
    唯聖公司此部分所辯，信屬可取。準此，則原告主張被告唯
    聖公司仍應就此債權金額之內負清償責任並與其餘被告負連
    帶清償責任云云，即無可取。
八、綜上所述，是原告依消費借貸、連帶保證及債權讓與之法律
    關係，主張被告旭昌公司、丁○○、乙○○、李呂秋嬌應連
    帶給付原告39,134,448元及美金1861 6.85元，暨如附表一
    所示之利息、違約金；其中美金部份得按清償日原告銀行外
    匯牌告賣出匯率，折算新台幣等語，洵屬有據，應予准許。
    至逾此範圍之請求，則屬無據，不應准許。
九、至兩造其餘之攻擊或防禦方法，與未經援用之證據，經本院
    斟酌後，認為均不足以影響本判決之結果，自無一一詳予論
    駁之必要，併此敘明。
十、結論：原告之訴為一部有理由，一部無理由，依民事訴訟法
    第385條第1項前段、第79條、第85條第2項，判決如主文。
中　　華　　民　　國　　94　　年　　12　　月　　30　　日
                  民事第三庭    法　官　林振芳
以上正本係照原本作成
如對本判決上訴，須於判決送達後20日內向本院提出上訴狀
 中　　華　　民　　國　　94　　年 　12　　月　　30　　日
                    　　　　　　書記官　李淑芬
